【裁判字號】    90,上更(一),6
【裁判日期】    901031
【裁判案由】    偽造有價證券等
【裁判全文】
臺灣高等法院臺中分院刑事判決                      九十年度上更(一)字第六號
    上  訴  人
    即  被  告  戊○○
    指定辯護人  本院公設辯護人乙○○
右上訴人因偽造有價證券等案件，不服臺灣臺中地方法院八十五年度訴字第二一七一
號中華民國八十六年六月三十日第一審判決（起訴案號：臺灣臺中地方法院檢察署八
十五年度偵字第六一一四號），提起上訴，經最高法院發回更審，本院判決如左：
    主    文
原判決撤銷。
戊○○無罪。
    理    由
一、公訴意旨略以：戊○○與綽號「小陳」之不詳姓名成年男子，共同基於意圖為自
    己不法所有之概括犯意，連續自八十四年一月二十四日起至同年十二月二十九日
    止，以經過變造之「丁○○」、「庚○○」、「甲○○」、「己○○」身分證影
    本，偽造「丁○○」、「庚○○」、「己○○」、「甲○○」署押、印文，進而
    偽造其等名義之支票存款開戶申請書後，分別向華僑銀行大里分行、台灣省合作
    金庫南嘉義支庫、台中市第三信用合作社南門分社、華南商業銀行大里分行申請
    開立支票存款第一九五－八帳號、第三八四一－三帳號、第四三五九－三帳號、
    第一一四四－一帳號帳戶，足生損害於丁○○、庚○○、己○○、甲○○本人。
    戊○○取得空白支票後，即為虛偽交易而連續簽發「丁○○」、「庚○○」「己○○」、「甲○○」名義之支票，以製造信用記錄，並於中國時報上刊載「支票
    借您使用（０４）0000000」之廣告，出售上開帳戶空白支票予不特定之
    購買者詐欺牟利，經購得支票之人連續偽造「丁○○」、「庚○○」、「己○○
    」、「甲○○」名義之支票使用，至其等以「丁○○」、「庚○○」名義於華僑
    銀行大里分行、台灣省合作金庫南嘉義支庫開立之支票存款帳戶遭拒絕往來後，
    仍繼續刊登廣告販賣支票牟利。嗣於八十五年三月十九日凌晨一時五分許，經警
    依報上所載電話聯絡購買空白支票後，由戊○○依約攜帶如附表所示之支票六張
    ，及供其與「小陳」聯絡販賣支票之行動電話一支（號碼不詳），至台中市○○
    路、忠明南路口，當場為警查獲，並扣得如附表所示之支票六張（其中附表編號
    一至五均為空白支票，附表編號六之支票早於七十九年七月二十日遭拒絕往來）
    及供其與「小陳」聯絡之行動電話一支。案經台中市警察局第三分局報請檢察官
    偵查起訴。因認戊○○涉有刑法第二百十六條、第二百十二條行使變造證書罪嫌
    ，同法第二百十六條、第二百十條第一項之行使偽造私文書罪，同法第二百零一
    條第一項偽造有價證券罪嫌，同法第三百三十九條第一項詐欺罪嫌。
二、行使及偽造私文書、偽造有價證券部分：
  (一)公訴人認上訴人即被告戊○○涉有右開罪嫌，無非係以：被告係經警依報紙廣告
    以電話聯繫後，被告即持附表所示之支票，前往送交買主，並擬取得約定之價金
    ，被告於偵查中亦不諱言其所擬販賣之支票內分可照會、不可照會之支票，雖辯
    稱係綽號「小陳」者叫伊幫忙送支票云云，但復無法提供所供述「小陳」之姓名
    年籍供查證。而扣案如附表所示支票之開戶資料，其中「甲○○」查無戶籍資料
    ，「丁○○」開戶之身分證相片與丁○○口卡片上之相片明顯不符，其開戶所用
    身分證影本係屬變造，並有如附表所示支票帳戶交易明細及中國時報廣告等在卷
    可資佐證，為其論據。
  (二)訊據被告堅決否認有如公訴人所指如起訴書所載之變造身分證影本、偽造署押、
    印文、開戶申請書，並偽造支票之犯行。辯稱伊係臨時受人之託送交如附表所示
    編號一至五之支票，編號六之支票則係委伊刊登廣告之客戶所交付之費用，伊不
    知上開支票係偽造，「小陳」並交付供買方聯絡用之手機一個云云。至於「小陳
    」之真實姓名，被告先供稱不知，嗣供稱係「陳正芳」，再改稱係伊妹婿梁文科
    （梁文科另因販賣人頭支票，經本院以八十六年度上訴字第二三三號刑事判決，
    依共同連續幫助詐欺罪名，判處有期徒刑一年二月確定），梁文科要伊幫忙送一
    信封交其朋友，伊當時並不知道信封內裝有附表編號一至五之空白支票云云。
  (三)查被告係經警依報上所載電話聯絡購買空白支票後，攜帶如附表所示之支票六張
    （其中編號一至五面額及發票日均空白）及手機一個，在台中市○○路、忠明南
    路口為警查獲，並扣得附表所示之支票六張。該六張支票分別係以「丁○○」、
    「庚○○」、「己○○」、「甲○○」、「劉吉益」名義簽發，其中以「丁○○
    」、「庚○○」、「己○○」、「甲○○」名義開設之支票帳戶，經檢察官、原
    審法院、本院前審分別調閱開戶及戶籍資料，其中以「庚○○」名義開設之支票
    帳戶，開戶資料所附身分證影本上之照片、住址與同身分證號碼之庚○○口卡片
    照片、住址均相同，雖庚○○遷移處所，傳喚不到，無法查證，但尚無證據顯示
    係有人冒庚○○之名申請開設支票帳戶，被告所帶以「庚○○」名義簽發之支
    票，亦難認係偽造。而「丁○○」開戶資料所附身分證影本上之照片及住址與同
    身分證號碼之丁○○口卡片及住址均不相同，丁○○亦於警訊中否認有申請開設
    上開支票帳戶，並陳稱其身分證曾於八十三年十月間遺失；「己○○」開戶資料
    所附身分證影本上照片及住址與同身分證號碼之己○○口卡片及住址均不相同，
    己○○於本院到庭證稱其並未申請開設上開支票帳戶，在上開帳戶開設之前雖未
    曾遺失身分證，但曾因應徵工作交付身分證影本；「甲○○」開戶資料資料所附
    身分證影本，其身分證號碼之配賦人為住在台北縣之顏敏智，所填載於開戶申請
    書之住址即身分證影本記載之現住址查無人設籍，身分證影本記載之前住址則查
    無此人設籍，台中縣警察局亦查無「甲○○」之口卡資料，此有「甲○○」之開
    戶資料、台中縣警察局函、台中市南區及台中縣大里市戶政事務所函在卷可稽；
    上開以「丁○○」、「己○○」、「甲○○」名義開設之支票帳戶，均係經人持
    變造之身分證，冒名申請設立，被告所帶以「丁○○」、「己○○」、「甲○○」名義簽發如附表編號一至四之支票均係偽造，應可認定。另以「劉吉益」名
    義簽發之支票，係被害人劉吉益交由其母劉黃麗卿使用而失竊，據證人劉吉益、
    劉黃麗卿於原審及本院前審證述該支票係經他人偽造，本院核對卷附該支票影本
    所蓋用之印文（偵查卷第二十五頁）與劉吉益原在臺中市第四信用合作社所留印
    鑑章（偵查卷第一○一頁）明顯不同，該支票係屬偽造，亦可認定。
  (四)惟上開以「丁○○」、「己○○」、「甲○○」名義設立之支票帳戶，是否被告
    所申請，被告所帶如附表編號一至四及編號六分別以「丁○○」、「己○○」
    、「甲○○」、「劉吉益」名義簽發之支票，是否被告所偽造？查：
  (1)被告於警、偵訊時雖供承被查獲之支票係人頭支票，其中如附表編號一、二支票
    係可照會之芭樂票，每張新台幣七千元，編號三、四、五支票係不可照會之死票
    ，每張二千元，編號六支票不知可否照會等語，然此充其量僅能證明被告明知所
    帶之支票係「人頭」票，並將販售他人，尚不足以證明各該支票係被告冒用他
    人名義申請設立支票帳戶後申領支票偽造之。而被告自警局初訊時起，即一再辯
    稱：「支票不是我對外販賣的，今天我只是負責接洽交易的。」「報紙刊登係一
    名綽號『小陳』之人所刊登，所以我才不知如何對外交易販賣（即支票）。」「
    綽號『小陳』之人是於八十五年三月十九日凌晨零時許，在台中市○○○路與五
    權路口，將支票交給我的。」「我沒有販賣（即支票）只是今天幫『小陳』送票
    來交易而已。」「我不知道支票到期會不會兌現。」等語。於偵查中仍辯稱：「
    是小陳叫我拿到公益路與忠明南路口，交給一位從霧峰來的人，拿三張空頭支票
    要賣給那個人一萬六千元，我共拿六張空頭支票去，要給那個人任選三張。」堅
    決否認知悉該六張支票之來源。嗣被告雖就附表編號六支票改稱係客戶所交付云
    云，但仍否認知悉該支票係屬偽造。
  (2)丁○○、己○○於警訊中均證稱不認識被告或「小陳」。附表編號一至四支票帳
    開戶承辦員即華僑銀行大里分行、台中市第三信用合作社南門分社、華南商業銀
    行大里分行職員廖麗娟、涂東村、張玉珠等人，亦均於本院前審調查中結證稱不
    認識被告，經辦上開支票戶開戶手續，均未見過被告等語。是尚無證據可資證明
    被告有持變造身分證，偽造開戶申請書申請設立上開支票帳戶行為。
  (3)以「丁○○」、「己○○」、「甲○○」名義申請之支票帳戶設立後，曾經人多
    次以「丁○○」、「己○○」、「甲○○」名義簽發支票，並經提示兌現，此固
    有交易往來明細表在卷，並據本院向各提示銀行調閱支票影本附卷可證，惟經傳
    喚各提示人，均不到庭，且無證據證明被告有參與偽造或行使各該偽造之支票之
    行為。
  (4)中國時報所刊登「支票借您使用（○四）0000000電話」廣告所稱供聯絡
    之（○四）0000000電話，係案外人林雪玫於於八十四年間代理案外人林
    富基申請裝機，有卷附台灣中區電信管理局市內電話裝機申請書可稽，據證人林
    雪玫於本院前審調查中證稱：其夫經營電信業，上開電話係伊代客戶申請，伊並
    不認識林富基之人，而林富基已於八十四年十二月九日死亡，有林富基之戶籍謄
    本在卷可證，已無從再為調查。
  (5)被告於警訊時陳稱不知綽號「小陳」者之真實姓名，因「小陳」醉酒，臨時託伊
    送支票；於偵查中陳稱：「小陳」係「陳正芳」，嗣又改稱「小陳」即伊妹婿梁
    文科，梁文科要伊幫忙送一信封，說其朋友須要該信封，伊當時並不知道信封內
    裝有附表編號一至五之空白支票等語，前後不一。證人即梁文科則於本院前審調
    查中到庭證稱：附表所示編號一至五之支票係伊臨時委託被告幫伊送交，被告並
    不知道上開五張支票係供販賣之人頭支票等語，附和被告。證人即販賣人頭支票
    與證人梁文科之張三格，亦於本院調查中證稱：附表編號一至五之支票，係伊販
    賣與證人梁文科等語。而被告對於編號六支票係受何客戶委託刊登廣告，未能說
    明，難以採信。然姑不論被告所稱「小陳」者是否確有其人，或該「小陳」係「
    陳正芳」或梁文科，或如附表編號六所示之支票來源不明，但既查無積極證據足
    資證明被告有與「小陳」、「陳正芳」、梁文科或其他人共同變造或偽造私文書
    、偽造支票並進而行使之行為，尚不得僅因被告供詞矛盾、反覆、不可採即推認
    被告有上開犯行。
三、關於詐欺部分：
    按詐欺罪之成立，以行為人有不法所有之意圖，並使他人陷於錯誤而交付財物為
    要件。公訴人以被告販賣偽造之支票牟利，而認被告涉有詐欺罪嫌，惟依前述，
    並無證據證明被告所帶之上開支票係被告所偽造，且被告係應辦案之員警電話
    所約前往，並無真正意欲購買支票之人，亦無何人陷於錯誤，自不得以詐欺罪相
    繩。
四、綜上所述，公訴人所為之論據，不足以證明被告有起訴書所載之犯行，此外，本
    院亦查無其他證據，足資證明被告有偽造及行使偽造私文書、有價證券並詐欺等
    犯行，原審對被告為科刑之判決，自有未洽。被告上訴意旨，否認有起訴書所載
    之犯行，並據以指摘原判決不當，為有理由，應由本院將原判決撤銷改判，諭知
    被告無罪。
據上論結，應依刑事訴訟法第三百六十九條第一項前段、第三百六十四條、第三百零
一條第一項前段，判決如主文。
本案經檢察官丙○○到庭執行職務。
中      華      民      國      九十     年       十      月    三十一  日
                                    臺灣高等法院臺中分院刑事第九庭
                                          審判長法  官  陳  筱  珮
                                                法  官  康  應  龍
                                                法  官  趙  春  碧
右正本證明與原本無異。
被告不得上訴。
檢察官得上訴。
如不服本判決應於收受送達後十日內向本院提出上訴書狀，其未敘述上訴之理由者並
得於提起上訴後十日內向本院補提理由書（均須按他造當事人之人數附繕本）。
                                                書記官  林  世  傑
中      華      民      國      九十     年      十一     月     一     日
附表：
┌──┬────────┬──────┬──────┬───┬──┬───┐
│編號│付     款     人│帳        號│支 票 號 碼 │發票人│面額│發票日│
├──┼────────┼──────┼──────┼───┼──┼───┤
│ 一 │華南商業銀行    │一一四四－一│ＮＢ五八四五│甲○○│空白│空  白│
│    │      大里分行  │            │      九○九│      │    │      │
├──┼────────┼──────┼──────┼───┼──┼───┤
│ 二 │華南商業銀行    │一一四四－一│ＮＢ五八四五│甲○○│空白│空  白│
│    │      大里分行  │            │      九○三│      │    │      │
├──┼────────┼──────┼──────┼───┼──┼───┤
│ 三 │台中市第三信用  │四三五九－三│ＩＡ○三○八│己○○│空白│空  白│
│    │合作社南門分社  │            │      八五九│      │    │      │
├──┼────────┼──────┼──────┼───┼──┼───┤
│ 四 │華僑銀行大里分行│  一九五－八│ＡＡ一五○六│丁○○│空白│空  白│
│    │                │            │      ○五三│      │    │      │
├──┼────────┼──────┼──────┼───┼──┼───┤
│ 五 │台灣省合作金庫  │三八四一－三│ＱＢＢ三○一│庚○○│空白│空  白│
│    │    南嘉義支庫  │            │    九三七六│      │    │      │
├──┼────────┼──────┼──────┼───┼──┼───┤
│ 六 │台中市第四信用  │三－二五二八│ＪＣ三○一二│劉吉益│十萬│3.│
│    │合作社南台中分社│            │      ○六一│      │元  │      │
└──┴────────┴──────┴──────┴───┴──┴───┘
                                                                        Ｉ


司法院資訊處製作；財團法人民間司法改革基金會備份。
